# 救助陈版主和各位：关于船舶制造业收入确认事项

提问人：wc2006 时间：2021-05-04 12:33:05
陈版主及其各位老师同仁：
按照新收入准则对于船舶制造业的收入确认，是按照“某一时段内履行”还是按照“交付时点确认”？ 2 中方法需要满足什么条件？或者那种方法更加合理？请大家指点。
一、 现状
1 、船舶制造业：从实际情况看整个全球船舶制造业经历了从 2008 年开始的全球危机，但是去年开始逐步在复苏，但是否明确反转尚无定论。目前全球订单量都是急剧增加。
2 、船舶制造业主要包括：民用船舶的制造和军用船舶的制造，从制造风险角度军工船舶实际履约风险小于民用船舶的履约风险。同时船舶制造业面临原材料（钢材等）上涨、汇率、船东弃船等风险。
二、新准则前会计核算确认
1 、新收入准则施行前主要是采用一段时间内履约，按照投入法（实际成本和预计毛利）来确认收入。
2 、一般船舶制造建造周期较长（跨期情况普遍存在），主要包括 5 个重大建造节点：切割下料—-舾装预制—–分段制作—–船台合拢——三喷两涂—-船台接水—-码头舾装—-试航交付。
3 、建造合同签订也是一般按照：预付款（30%）—-分段制作（20%）—-船台合拢（20%）—-船台接水（20%）—-试航交付（10%）。来收款。
三、新准则实施后会计核算确认标准
由于新准则的实施，对是按照“某一时段内履行”还是按照“交付时点确认”存在争议，各大上市公司和会计师事务所从各自实际情况和风险控制角度，从民船和军船角度也存在不同认识。
因此想请教陈版主和各位老师同仁：
1 、 按照新准则：对于船舶制造业的收入确认，是按照“某一时段内履行”还是按照“交付时点确认”？
2 、 2 中方法需要各自满足什么条件？
3 、 那种方法更加合理？
4 、 国际会计准则和实证案例如何规定？
四、附件是 2020 年主要船舶制造上市公司的情况
一、大信 中船防务
关键审计事项是我们根据职业判断，认为对本年财务报表审计最为重要的事项。
这些事项的应对以对财务报表整体进行审计并形成审计意见为背景，我们不对这些事
项单独发表意见。
（一）按履约进度确认收入
1.事项描述
贵集团主要从事大型船舶建造及海工产品、船舶维修，如本附注会计政策相关内
容所示，对船舶建造、海工产品及其他产品采用投入法，即累计实际发生的合同成本占合同预计总成本的比例确定履约进度，并按照履约进度确认收入。如本附注“营业收入”相关内容所示，贵集团本年度按履约进度确认收入106.29 亿元，占营业收入的比例为91.56%，金额及其占营业收入的比例均比较重大，并涉及管理层做出的会计估计。
按履约进度确认的收入涉及管理层的重大判断和估计，该等估计受到对未来市场
以及对经济形势判断的影响，进而可能影响贵集团是否按照履约进度在恰当会计期间确认收入，因此我们将按照履约进度确认收入列为关键审计事项。
2 ．审计应对
针对采用履约进度确认的收入，我们执行的主要程序包括：
（ 1 ）了解并测试贵集团与总成本的确定和变动的政策、程序、方法和相关内部
控制；
（ 2 ）检查在建合同及其结算等合同执行情况；
（ 3 ）与相关人员讨论在建项目预计总成本及其调整的合理性；
（ 4 ）测试在建项目履约进度及其所依据的相关数据，确定其预估的合理性；
（ 5 ）结合对存货的审计程序，对年末未完工合同进行现场盘点和截止性测试，
检查已发生的合同成本归集是否准确。
(二十六) 收入
1.收入确认原则
本集团在履行了合同中的履约义务，即在客户取得相关商品控制权时确认收入。取得相
关商品控制权，是指能够主导该商品的使用并从中获得几乎全部的经济利益。
满足下列条件之一的，属于在某一时段内履行履约义务；否则，属于在某一时点履行履
约义务：
（ 1 ）客户在企业履约的同时即取得并消耗企业履约所带来的经济利益；
（ 2 ）客户能够控制企业履约过程中在建的商品；
（ 3 ）企业履约过程中所产出的商品具有不可替代用途，且该企业在整个合同期间内有权
就累计至今已完成的履约部分收取款项。
对于在某一时段内履行的履约义务，本集团在该段时间内按照履约进度确认收入。当履
约进度不能合理确定时，已经发生的成本预计能够得到补偿的，按照已经发生的成本金额确
认收入，直到履约进度能够合理确定为止。
对于在某一时点履行的履约义务，本集团在客户取得相关商品控制权时点按合同价格确
认收入。
在判断客户是否已取得商品控制权时，本集团会考虑下列迹象：
（ 1 ）企业就该商品享有现实收款权利；
（ 2 ）企业已将该商品的法定所有权转移给客户；
（ 3 ）企业已将该商品实物转移到客户；
（ 4 ）企业已将该商品所有权上的主要风险和报酬转移给客户；
（ 5 ）客户已接受该商品；
（ 6 ）其他表明客户已取得商品控制权的迹象
2.收入确认的具体方法
本集团的营业收入，主要包括船舶及海工产品建造收入、船舶修理及改造收入、钢结构
销售收入和机电产品销售收入，收入确认的具体政策和方法如下：
（ 1 ）船舶及海工产品建造收入
本集团提供的船舶及海工产品建造业务，在合同生效日对合同进行评估，判断合同履约
义务是否满足“某一时段内履行”条件。
满足“某一时段内履行”条件的，本集团在该段时间内按照履约进度确认收入、结转成
本。本集团采用投入法确定恰当的履约进度，按累计实际发生的合同成本占合同目标成本的
比例确定。当履约进度不能合理确定时，已经发生的成本预计能够得到补偿的，按照已经发
生的成本金额确认收入，直到履约进度能够合理确定为止；如果已经发生的成本预计不可能
收回的，在发生时立即确认为费用，不确认收入。
不满足“某一时段内履行”条件的，本集团在船舶及海工产品完工交付时根据合同或交
船文件确定的交易价格一次性确认收入，并一次性结转合同的全部成本。
（ 3 ）钢结构销售收入
本集团提供的大型钢结构制作安装合同，满足“某一时段内履行”条件的，本集团在该
段时间内按照履约进度确认收入，采用投入法确定恰当的履约进度，按累计实际发生的合同
成本占合同目标成本的比例确定；不满足“某一时段内履行”条件的钢结构制作交付合同，
在钢结构完工发送到客户指定场地并验收合格后根据工程量确认单确认收入。
二、欣海船舶:2020年年度报告
4.12.2 收入的具体确认原则整船设计服务：整船设计业务流程一般分为合同签订、初步设计阶段、详细设计阶段、完工设计阶段等四个阶段，并且在设计实施、设计成果确认、价款结算等方面均分阶段逐步完成的，即设计业务具有阶段性特征，由于客户需要最终的设计成果，因此整个设计环节构成一项单项履约义务。
对于整船设计业务具体为：(1)每个阶段的设计劳务均具有独立的实施计划和过程；(2)每个阶段的设计成果均由第三方审核或客户确认同意；(3)每个阶段设计劳务的收入和成本可以单独辨认；(4)合同约定公司具有每个阶段的合格收款权利。
因此，设计业务收入实行分阶段确认。设计成果已经提交客户时来确认收入的实现。
改造设计业务：为对船体部分部位的改造设计，该部分业务，涉及金额较小，企业业务部门能够明确区分，企业几乎在设计完成时就一次性收取款项，工期较短，在实质性设计作业完成并将设计成果提交客户后，收到款项时一次性确认当期收入。
三、中国船舶 600150
1 ） 船舶建造及海工产品 本集团提供的船舶建造及海工产品业务，在合同生效日对合同进行评估，判断合 同履约义务是否满足“某一时段内履行”条件。 满足“某一时段内履行”条件的，本集团在该段时间内按照履约进度确认收入。 本集团采用投入法确定恰当的履约进度，按累计实际发生的合同成本占合同预计总成 本的比例确定。当履约进度不能合理确定时，已经发生的成本预计能够得到补偿的， 按照已经发生的成本金额确认收入，直到履约进度能够合理确定为止；如果已经发生 的成本预计不可能收回的，在发生时立即确认为费用，不确认收入。 本集团在合同总收入能够可靠计量、与合同相关的经济利益很可能流入本集团、 实际发生的合同成本能够清楚区分和可靠计量、合同完工进度和为完成合同尚需发生 的成本能够可靠确定时，视为可以合理预见合同结果，履约进度能够合理确定。长期 船舶建造及海工产品合同在建造达到上船台(或入坞、铺底)时，可判断其履约进度能 够合理确定，视为可以合理预见合同结果。 不满足“某一时段内履行”条件的，本集团在船舶及海工产品完工交付时根据合 同或交船文件确定的交易价格确认收入。 本集团确认外币合同收入的基础为合同签约币种。本集团折算外币合同收入时， 对于应确认的已收款外币收入，按收款时确认的人民币金额确认；对于应确认的未收款外币收入，应按照收入确认当日的即期汇率（中间价）折算，其中：完工交付结转 收入时的交船款，已运用套期保值工具锁定汇率的，按照锁定的汇率折算，两者之和 作为累计应确认的人民币收入。累计应确认的本位币收入减去以前期间累计已确认的 本位币收入作为当期应确认的本位币收入。 对于“暂定价”合同，当判断暂定价与最终合同价不存在较大差异时，各单位可采用暂定价作为收入确认的依据；当判断暂定价与最终合同价存在较大差异时，经相 关业务部门确认预计可以补差后，各单位可根据补差后的收入或合同的预计成本加上 其合理毛利后的金额，作为收入确认的依据；如果暂定价明显低于合同目标成本，在 无明显证据表明会收到额外加价之前，在产品交付前应按照已经发生的成本金额确认 收入，不确认毛利。

回答人：chenyiwei
这个问题要对照新收入准则第十一条所列三个条件判断。
1 、客户在企业履约的同时即取得并消耗企业履约所带来的经济利益：这一条是不满足的。
2 、客户能够控制企业履约过程中在建的商品：由于船舶是动产，其建造是在船厂内进行，完工后才交付给客户，所以这一条一般是不满足的。
3 、企业履约过程中所产出的商品具有不可替代用途，且该企业在整个合同期间内有权就累计至今已完成的履约部分收取款项：“具有不可替代用途”如果是根据客户需求定制船舶则可以满足，通用船型一般不满足；“有权就累计至今已完成的履约部分收取款项”要求“在由于客户或其他方原因终止合同的情况下，企业有权就累计至今已完成的履约部分收取能够补偿其已发生成本和合理利润的款项，并且该权利具有法律约束力”（具体参照准则应用指南），鉴于在实务中常见在市场行情不佳时船东弃船的案例，即使合同中有违约责任条款，但执行中也可能有较大难度，所以个人认为，满足该条件的可能性也不大。
因此，在新准则下，造船业按照完工交船时点一次性确认收入的可能性更大。当然实务中也不排除在某些特殊情况下仍可满足在一段时间内确认收入的条件。